【裁判字號】    88,上,325
【裁判日期】    890119
【裁判案由】    第三人異議之訴
【裁判全文】
臺灣高等法院高雄分院民事判決      八十八年度上字第三二五號
      上  訴  人  丁○○
      訴訟代理人  乙○○律師
      被  上訴人  泛亞商業銀行股份有限公司
                              .
      法定代理人  丙○○      .
      訴訟代理人  甲○○      .
右當事人間第三人異議之訴事件，上訴人對於中華民國八十八年七月十六日臺灣高雄
地方法院八十八年訴字第七０九號第一審判決提起上訴，本院判決如左：
      主      文
上訴人變更之訴及假執行之聲請均駁回。
第二審訴訟費用由上訴人負擔。
      事      實
甲、上訴人方面：
一、聲明：
  (一)、被上訴人應賠償上訴人新台幣（下同）陸拾玖萬壹仟玖佰元，及自民國八十八
      年七月二十一日起，至清償日止，按年息百分之五計算之利息。
  (二)、第一、二審訴訟費用由被上訴人負擔。
  (三)、上訴人願供擔保，請准宣告假執行。
二、陳述：
  (一)按「因故意或過失，不法侵害他人之權利者，負損害賠償責任。民法第一百八十
    四條第一百八十四條第一項前段定有明文。本件系爭房屋即門牌高雄市○○○路
    二三八號與隔鄰民族一路二三六號房屋，原係上訴人之被繼承人洪雲錦與債務人
    洪瑩櫻出資合購，民族一路二三八號登記為債務人洪瑩櫻所有，民族一路三三六
    號則登記為洪瑩櫻與洪雲錦之妻周寶珠共有，二間房屋打通為一間，樓梯出入口
    則均設置於二三六號房屋內，二三八號房屋並無樓梯可上下通行，而系爭未保存
    登記之建物係由洪雲錦出資興建原始取得所有權，非屬債務人洪瑩櫻所有，上訴
    人為洪雲錦唯一繼承人，繼承取得系爭未保存登記建物之所有權，次查本件前曾
    以高雄市第十信用合作社為被告提起第三人異議之訴，為原審法院八十六年訴字
    第二七四０號民事判決以當事人不適格為由駁回訴訟，嗣經上訴人於二審撤回訴
    訟（並無一事不再理之問題），而該案審理中已行傳訊當年承造系爭房屋之工人
    柳興、顏水吉，渠等均具結證稱系爭房屋之改建、增建乃係洪雲錦與之洽談並由
    洪雲錦付款，足證系爭未保存登記之建物確由洪雲錦出資興建。且二三六、二三
    八號房屋前經現場履勘二戶乃為打通使用，所有之樓梯出入口均設置於二三六號
    房屋，二三八號並無樓梯上下通行，第五、六樓之未保存登記建物乃為一完整之
    結構使用上有其獨立性，是此未保存登記之建物無論以建築本身或使用上目的而
    觀，均非為二三八號房屋之從物或附屬物，自非抵押權效力之所及。而高雄市第
    十信用合作社就二三八號房屋之原始徵信資料其上記載「建物增建至六層未保存
    登記，未估價在內，應立切結書」可知：(1)系爭增建之未保存登記建物於抵押權
    設定前即已存在；(2)抵押權設定估價時已將增建部分排除在外；(3)抵押權標的以
    登記為準，然高雄市第十信用合作社當初設定抵押權時已存在之建物卻未併予設
    定登記亦未估價，顯見為有意之排除，則此增建建物另增之價值自不能充為抵押
    權人之擔保，否則會害及其他債權人之利益。況且增建建物並非債務人洪瑩櫻所
    造，而為上訴人之被繼承人洪雲錦所出資興建原始取得所有權，且增建之部分為
    完整之鋼筋混凝土結構，亦非由抵押物之通道出入，性質上非為抵押物之物或附
    屬物而具使用上之獨立性，應為抵押權之效力所不及。雖債務人洪瑩櫻當初曾書
    立同意併付拍賣之切結書，然此乃係為因應銀行之定式作業流程，惟洪女並非增
    建建物之所有權人亦非洪雲錦之代理人，其所書立之切結書對洪雲錦及上訴人殆
    無拘束力。綜上所述，並援用原審法院八十六年訴字第二七四０號民事案卷之證
    人證言及相關證據。
  (二)按「非主物之成分，常助主物之效用，而同屬於一人者，為從物。但交易上有特
    別習慣者，依其習慣。」民法第六十八條第一項定有明文，可知從物必須以同屬
    於主物所有人為前提，原判決理由未見及此，竟謂：「是姑不論該增建部分之出
    資興建者為何人，該未保存登記部分既為二三八號建物之從物，則其所有權應屬
    二三八號建物所有權人即汪永龍所有，並非起造人所有，：：：」（原審判決書
    第七頁第十三行至第十六行）原審就「從物」所持法律上見解，顯與民法第六十
    八條第一項明文規定有違。本件系爭未經保存登記部分既為洪雲錦出資興建原始
    取得所有權，並由上訴人繼承取得所有權，另門牌二三八號建物所有權人為汪永
    龍，既非同屬於一人，即無主物與從物之關係至為明顯，自非抵押權效力所及。
  (三)被上訴人明知本件增建部分於設定抵押權時未保存登記，亦未估價在內，非抵押
    權效力所及，仍就此部分拍賣受償，經查系爭未保存登記部分房屋，於原審法院
    強制執行程序委由臺灣統華產物鑑定有限公司鑑定其價值為六十九萬一千九百元
    ，上訴人自得請求被上訴人賠償。
  (四)復按，於頂樓增建未辦理保存登記之建物，而僅以保存登記部分設定抵押權，頂
    樓增建部分係於抵押權設定前已存在之違章建築，無民法第八百七十七條之適用
    。能否與保存登記部分併付拍賣，應視該增建部分有無獨立之經濟價值以為斷。
    若有獨立之樓梯或出入道路，不必通過保存登記部分內部即可與外界交通，應認
    已具有有獨立經濟價值，並非從物，自無民法第八百六十二條規定之適用，非抵
    押權效力所及，依法即無從併付拍賣。此有司法院第三期司法業務研究會法律問
    題研究意見一則之見解可供參酌。
三、證據：援用在原審之立證方法。
乙、被上訴人方面：
一、聲明：求為判決如主文所示。
二、陳述：與原判決所載相同予以引用。
三、證據：援用在原審之立證方法。
丙、本院依職權調閱原審法院八十六年度訴字第二七四０號第三人異議之訴全卷。
      理      由
一、本件上訴人於原審係主張系爭如附表編號三所示未保存登記之建物係由洪雲錦出
    資興建原始取得所有權，非屬債務人洪瑩櫻所有，於洪雲錦去世後由上訴人單獨
    繼承該未保存登記建物之所有權，乃依強制執行法第十五條提起第三人異議之訴
    ，訴請將原審法院八十六年度執字第一四三九九號強制執行事件就如附表編號三
    所示之未保存登記建物所為之查封強制執行予以撤銷，本院審理中，系爭建物已
    被拍賣而終結執行程序，此為兩造所不爭執，則情事已有變更，上訴人以前開聲
    明代替原聲明，毋庸被上訴人同意，先予明。
二、本件上訴人主張：如附表編號三所示之未保存登記不動產係上訴人之父洪雲錦出
    資興建，並非債務人洪瑩櫻所有，且門牌高雄市三民區○○○路二三六、二三八
    號房屋二戶乃為打通使用，所有之樓梯出入口均設置於二三六號房屋，二三八號
    並無樓梯上下通行，是第五、六樓之未保存登記建物乃為一完整之結構使用上有
    其獨立性，此未保存登記之建物無論以建築本身或使用上目的而觀，均非為二三
    八號房屋之從物或附屬物，自非抵押權效力之所及等情。
    被上訴人則以，系爭未保存登記之不動產於被上訴人估價徵信之初即已興建，且
    貸款人洪瑩櫻亦立切結書，表示該部分係其本人所有，而該切結書是不動產所有
    權人填寫的，所以此部分之所有權人應為洪瑩櫻，且該部分係未保存登記之違建
    ，故依銀行徵信慣例，該部分不列入貸放評估鑑價範圍，並非有意排除該部分在
    抵押權所及範圍，且如附表編號三所示未保存登記部分，不僅同路二三八號之第
    五、六樓，並包括第一樓至第四樓後面增建部分，而上揭增建部分，係附屬在二
    三八號之建物上，並無獨立性，應為抵押權效力所及為抗辯。
三、經查，高雄市三民區○○○路二三八號建物之所有權人拍定前為汪永龍（其前手
    為洪瑩櫻），此有建物登記簿謄本在卷可稽。又如附表所示編號三未保存登記之
    建物，其中第一層至第四層部分，係高雄市三民區○○○路二三八號建物第一層
    至第四層後面之法定預留空地所蓋滿，其附屬在二三八號建物之第一層至第四層
    內，而第五層及第六層部分，整層均屬增建部分，依外觀看是整體建築，且該二
    三八號建物與二三六號建物雖為二個門牌，但內部每一層樓均打通合併使用，而
    二三八、二三六內部之上下樓梯及電梯，均設置在二三六號內，二三八號並無樓
    梯或電梯，至於二三六號及二三八號的一樓，內部亦打通合併使用，且分別有鐵
    捲門，作為對外之通口，中間僅有一柱子相隔。而該二三六及二三八號之第一、
    二樓現為空屋，三樓是出租給高雄醫學院之學生，四樓是上訴人與洪瑩櫻所共用
    ，五樓前半部為客廳，房間是洪瑩櫻在使用，後面的房間及六樓辦公室現出租給
    吳南和使用，六樓佛堂是洪瑩櫻與吳南和所共用，此有高雄市新興地政事務所複
    丈及測量成果圖附於原審法院八十六年度執字第一四三九九號卷內可憑（業據原
    審調閱該卷查明無訛），原審八十六年度訴字第二七四Ｏ號八十七年三月十日勘
    驗筆錄，現場照片多紙附卷可參，並為兩造所不爭執。由上揭建築物之建築本體
    來看，系爭建物之保存登記一樓至四樓部分，係系爭建物二三八號法定預留空地
    所蓋滿之部分，應認已附合而附屬在二三八號建物之第一層至第四層內，應屬系
    爭二三八號建物之一部。而第五、六樓整層係二三八號建物頂樓再增建之部分，
    且與二三六號同時增建五、六樓，而二三八號及二三六號每一樓層均打通，合併
    使用，且二三八號建物本身上下樓層並無電梯或樓梯，二三八號及二三六號之上
    下樓梯及電梯均設在二三六號，而二三八號與二三六號之一樓分別有鐵捲門為對
    外之出入口，是該二三八號之五、六樓增建部分，均需使用二三六號之樓梯或二
    三八號之大門始得對外出入，並無獨立之對外出入口。況依使用上來看，二三八
    號增建之五、六樓部分，亦與二三六增建之五、六樓部分均打通合併使用，二三
    六與二三八之一樓至四樓亦均打通合併使用，第一、二樓現為空屋，三樓是出租
    給高雄醫學院之學生，四樓是上訴人與洪瑩櫻所共用，五樓前半部為客廳，房間
    是洪瑩櫻在使用，後面的房間及六樓辦公室現出租給吳南和使用，六樓佛堂是洪
    瑩櫻與吳南和所共用，此為兩造所不爭，尤見該樓之四、五樓係由上訴人與洪瑩
    櫻所共同使用，且與一至三樓內部均屬一建物合併使用，是系爭五、六樓增建部
    分，並非獨立於一至四樓部分。是縱本件系爭未保存部分係洪雲錦出資興建，惟
    不具獨立之出入門戶且依上所述，二三八號、二三六號均有自身之五、六樓，系
    爭之五、六樓既係建於二三八號上，則應認已因附合而為二三八號建物之一部，
    （見謝在全民法物權上冊第二九七頁）而非附合於二三六號較為合理，則其所有
    權應屬二三八號建物所有權人所有，自為二三八號建物之抵押權效力所及。被上
    訴人予以查封拍賣，並無不當，上訴人變更聲明，依侵權行為法律關係訴請被上
    訴人賠償其損害，自屬無理由，應予駁回。又其假執行之聲請亦失所依附，應一
    併駁回。況縱認該未保存登記之建物為洪雲錦所有，既經洪瑩櫻切結為洪女所有
    ，亦難認被上訴人有何過失。
四、本件事證已明，兩造其餘攻擊防禦方法與判決之結果不生影響，爰不予論述，併
    此明。
五、據上論結，本件上訴人變更之訴為無理由，依民事訴訟法第七十八條，判決如主
    文。
中      華      民      國    八十九    年      一      月    十九      日
                                      臺灣高等法院高雄分院民事第五庭
~B1審判長法官  蔡明宛
~B2法      官  李炫德
~B3法      官  黃科瑜
右為正本係照原本作成。
不得上訴。
中      華      民      國    八十九    年      一      月    二十四    日
~B法院書記官  黃富美
                                                                      ＪＫ


司法院資訊處製作；財團法人民間司法改革基金會備份。
